臺灣高雄地方法院民事判決　　　　　　　100年度訴字第402號
原　　　告　進亞興業有限公司
法定代理人　吳國明
訴訟代理人　陳正男律師
　　　　　　朱淑娟律師
　　　　　　侯勝昌律師
被　　　告　葉信義
　　　　　　林子齡
上列當事人間請求損害賠償事件，經本院於民國100 年7 月20日
言詞辯論終結，判決如下：
    主      文
被告葉信義應給付原告新臺幣壹佰捌拾參萬伍仟元，及自民國九
十九年十二月三十日起至清償日止，按週年利率百分之五計算之
利息。
原告其餘之訴駁回。
訴訟費用由被告葉信義負擔。
本判決第一項於原告以新臺幣陸拾壹萬貳仟元為被告葉信義供擔
保後得假執行。
原告其餘假執行之聲請駁回。
    事實及理由
一、本件被告均未於言詞辯論期日到場，核無民事訴訟法第386
    條各款所列情形，應依原告之聲請，由其一造辯論而為判決
    。
二、原告主張：伊於民國97年2 月間委任被告處理訴訟及非訟事
    宜，惟被告為伊處理與訴外人椿天貿易有限公司（下稱椿天
    公司）間之假扣押強制執行事宜時，竟向伊諉稱為須提出擔
    保金新臺幣（下同）2,966,000 元，伊信以為真而於97年4
    月18日交付現金60萬元、98年5 月9 日交付面額2,366,000
    元之支票，合計交付2,966,000 元（下稱系爭款項）予被告
    林子齡收受，嗣並委任被告為共同訴訟代理人，向臺灣臺中
    地方法院（下稱臺中地院）訴請椿天公司給付合夥分析後之
    財產，經臺中地院以97年度重訴字第231 號（下稱系爭民事
    事件）受理在案，然嗣該事件經判決伊敗訴確定，後伊於99
    年8 月間辦理取回假扣押提存擔保金程序時，始查悉被告向
    臺中地院提存所提出之擔保金總額僅1,131,000 元，其間差
    額1,835,000 元（下稱系爭差額）已遭被告擅自挪用，被告
    葉信義為此於99年9 月1 日開立面額180 萬元之本票1 紙予
    伊，謊稱願將款項交回，然迄今仍未賠償，則伊因被告上開
    施行詐術之行為而受有1,835,000 元之損害，應得向被告請
    求損害賠償，縱伊不得依侵權行為之法律關係請求損害賠償
    ，被告取得上開差額，並無法律上之原因，且已致伊受有損
    害，伊亦得請求被告返還其等所受之上開差額利益，為此爰
    依侵權行為及不當得利之法律關係提起本訴等語。並先位聲
    明：(一)被告應連帶給付原告1,835,000 元及自起訴狀繕本送
    達最後一名被告之翌日即99年12月30日起至清償日止按年息
    5%計算之利息。(二)願供擔保，請准宣告假執行。另備位聲明
    ：(一)被告應給付原告1,835,000 元及自起訴狀繕本送達最後
    一名被告之翌日即99年12月30日起至清償日止按年息5%計算
    之利息。(二)願供擔保，請准宣告假執行。
三、被告均未於言詞辯論期日到場，亦未提出書狀作何聲明或陳
    述。
四、得心證之理由
  (一)原告得否依侵權行為之法律關係請求被告連帶賠償？
    按因故意或過失，不法侵害他人之權利者，負損害賠償責任
    。故意以背於善良風俗之方法，加損害於他人者亦同；數人
    共同不法侵害他人之權利者，連帶負損害賠償責任，民法第
    184 條第1 項、第185 條第1 項前段分別定有明文。經查：
    1.原告主張被告葉信義為其處理與椿天公司間之假扣押強制
      執行事宜時，向其諉稱為須提出擔保金2,966,000 元，其
      信以為真而分別於97年4 月18日交付現金60萬元、98年5
      月9 日交付面額2,366,000 元之支票予被告林子齡收受，
      惟被告向臺中地院提存所提出之擔保金總額僅1,131,000
      元，其間差額1,835,000 元已遭擅自挪用，被告葉信義為
      此於99年9 月1 日開立面額180 萬元之本票1 紙予伊，謊
      稱願將款項交回，然迄今仍未賠償等事實，業據其提出與
      所述相符之收據、臺中地方法院97年度存字第1772號、第
      2144號提存書、本票、民事假扣押聲請狀、現金支出傳票
      、轉帳傳票、臺中地院97年度裁全字第2776號、第3387號
      裁定及被告之名片等件為證（見本院卷第8 頁、第15至17
      頁、第67至72頁、第85至86頁、第114 頁），並經本院依
      職權調取臺中地院97年度存字第1772號、第2144號提存卷
      宗、臺灣高雄地方法院檢察署100 年度偵字第2573 號 卷
      宗核閱屬實，本院依上開相關資料所載內容為審核結果，
      確與原告所述之前開與被告葉信義相關事實相符，而被告
      葉信義經合法通知，既不於言詞辯論期日到場爭執，復不
      提出書狀答辯以供本院斟酌，應認原告之主張為真實，則
      原告依侵權行為之法律關係請求被告葉信義賠償1,835,00
      0 元應屬可採。
    2.原告固另主張被告林子齡與葉信義係共同受原告委任，且
      係被告林子齡出面向其收款並辦理提存，辦理提存時並需
      檢附假扣押裁定，被告林子齡應知悉收取之款項高於假扣
      押裁定上載金額，而可認定有與被告葉信義共同為侵權行
      為云云，惟被告林子齡固於遭原告告訴詐欺之刑事案件中
      自陳系爭款項係其與被告葉信義共同至臺中收取，且系爭
      民事事件假扣押之提存書均為其所填載等語，然澤地萃法
      律會計聯合事務所之負責人係為被告葉信義，被告葉信義
      並於刑事案件中陳稱被告林子齡就假扣押金額並不知情，
      只是幫忙送件而已，系爭差額中之50萬元係給付他人佣金
      ，剩餘130 萬元因其投資光電廠賠錢而挪用等語，又臺中
      地院97年度存字第1772號、第2144號提存事件係分別於97
      年4 月22日、5 月14日聲請提存等情，此有名片在卷可按
      （見本院卷第114 頁），並經本院依職權調取臺中地院97
      年度存字第1772號、第2144號提存卷宗、臺灣高雄地方法
      院檢察署100 年度偵字第2573號卷宗核閱屬實，則以被告
      葉信義既為澤地萃法律會計聯合事務所負責人，同於該事
      務所任職之被告林子齡自係受其指揮監督，準此，被告林
      子齡應係聽命於被告葉信義而至原告處收取系爭款項，並
      填載提存書，並參以上開提存書填載時間均晚於被告收取
      系爭款項之97年4 月18日、5 月9 日，而原告復無舉證證
      明被告林子齡於填載上開提存事件之提存書前已知假扣押
      裁定所定之供擔保金額，是應難以上開提存書係被告林子
      齡所填載，即認其至原告處收款時已明知應供擔保金額，
      卻故意收取系爭款項而與被告葉信義共同詐欺原告；又被
      告林子齡於填載上開提存事件之提存書時固已知悉應供擔
      保金額，惟以其僅為被告葉信義雇用之職員，其就該事務
      所之收受款項並無支配之權，未得被告葉信義之同意，無
      法擅自取款返還原告，且被告葉信義復自陳系爭差額為其
      使用，而原告就被告林子齡亦有侵占該筆款項復無舉證以
      實其說，並參諸原告知悉系爭款項與應供擔保金額不符後
      ，僅有被告葉信義開立本票擔保償還，被告林子齡並無共
      同發票或背書保證，此自難認被告林子齡有與被告葉信義
      共同侵占系爭差額，是原告主張被告林子齡有與被告葉信
      義共同詐欺、侵占，應連帶負賠償責任云云尚非可採。
    3.綜上，被告葉信義向原告謊稱不實之應供擔保金額，並侵
      占系爭款項提存後之餘款，應依侵權行為之法律關係負損
      害賠償責任，至被告林子齡僅為被告葉信義雇用之職員，
      原告復無舉證其自始知悉應供擔保金額，且嗣後有將上開
      差額侵占入己，應難認其有與被告葉信義共同詐欺、侵占
      ，而應與被告葉信義負連帶賠償責任。
  (二)原告得否依不當得利之法律關係請求被告共同返還系爭差額
    ？
    按無法律上之原因而受利益，致他人受損害者，應返還其利
    益。雖有法律上之原因，而其後已不存在者，亦同，民法第
    179 條定有明文。經查，被告葉信義明知應供擔保金額，卻
    收取系爭款項而惡意占用系爭差額已如前述，則其取得系爭
    差額之利益既無法律上之原因，且已造成原告之損害，依前
    述法條規定，原告自亦得依不當得利之法律關係請求其返還
    系爭差額之利益。至原告另主張被告林子齡向原告溢收系爭
    差額，應屬無法律上之原因而受有利益，其應得請求被告2
    人共同返還之云云，惟被告林子齡固係為簽收系爭款項之人
    ，然其為被告葉信義雇用之員工已如前述，則其應僅係依被
    告葉信義之指示代任職之澤地萃法律會計聯合事務所收款，
    且被告葉信義復自承系爭差額為其所使用，而原告復無就系
    爭款項係為被告共同侵占入己乙節舉證以實其說，則其主張
    被告林子齡受有系爭款項之利益尚非可採，是依上開法條規
    定，其主張得依不當得利之法律關係向被告林子齡請求返還
    系爭差額尚屬無據。
五、綜上所述，被告葉信義詐欺原告，並將系爭差額侵占入己，
    自應賠償原告該金額，惟被告林子齡並無與被告葉信義共同
    詐欺原告，並侵占系爭差額，是原告應不得依侵權行為或不
    當得利之法律關係請求被告林子齡給付1,835,000 元，從而
    原告依侵權行為之法律關係向被告葉信義請求給付1,835,00
    0 元及法定遲延利息，為有理由，應予准許。至其逾此範圍
    對被告林子齡之先、備位請求，則均無理由，應予駁回。
六、原告陳明願供擔保聲請宣告假執行，關於其勝訴部分，核無
    不合，爰酌定相當之擔保金額，予以准許；至其敗訴部分，
    假執行之聲請失所附麗，應予駁回。
七、據上論結，本件原告之訴為一部有理由，一部無理由。依民
    事訴訟法第385 條第1 項前段、第79條、第85條第1 項、第
    390 條第2 項，判決如主文。
中    華    民    國   100    年    8     月    3     日
                  民事第四庭  審判長法  官  黃宏欽
                                    法  官  楊淑珍
                                    法  官  楊淑儀
以上正本係照原本作成。
如對本判決上訴，須於判決送達後20日內向本院提出上訴狀。如
委任律師提起上訴者，應一併繳納上訴審裁判費。
中    華    民    國   100    年    8     月    3     日
                                    書記官  林秀泙